臺灣宜蘭地方法院刑事判決　　　　　　　　　　　　　　九十一年度訴字第三二號
　　公　訴　人　臺灣宜蘭地方法院檢察署檢察官
　　被　　　告　丁○○○
右列被告因偽造文書等案件，經檢察官提起公訴（九十年度偵字第一五九號），本院
判決如左：
    主  文
丁○○○連續行使偽造私文書，足以生損害於他人，處有期徒刑貳年。偽造之投標單
拾紙（含偽造乙○○署押肆枚、丙○○○署押肆枚、甲○○署押貳枚）均沒收。
    事  實
一、丁○○○分別於民國八十一年十一月二十五日、八十二年九月二十日、八十三年
    五月十日，自任會首，召集民間互助會三會，第一會會期自八十一年十一月二十
    五日起至八十五年二月二十五日止（以下簡稱第一會），連會首丁○○○與會員
    共四十一人，每會會款新台幣（下同）二萬元，於每月二十五日開標；第二會會
    期自八十二年九月二十日起至八十五年四月二十日，連會首丁○○○與會員共三
    十四人，每會會款會款二萬元，於每月二十日開標；第三會自八十三年五月十日
    起，連會首丁○○○與會員共四十一人，每會會款二萬元，於每月十日開標。上
    開三會均在宜蘭縣羅東鎮○○路上之景芳小吃店，採內標方式進行競標合會金，
    死會會員每期需繳納金額二萬元之會款，活會會員每期分別繳納二萬元扣除標金
    後之會款與會首，再由會首轉交得標人。丁○○○於上開標會期間，竟基於意圖
    為自己不法所有及行使偽造私文書之概括犯意，在上開三會於八十四年九月停會
    前之不詳標會期日，在前開處所，未經乙○○、丙○○○、甲○○之同意，利用
    會首主持開標，僅少數活會會員到場及會員間欠缺聯繫不知其他會員真實姓名之
    機會，連續在空白紙上偽造以乙○○、丙○○○、甲○○名義及記載競標利息而
    具標單型式之準私文書後，持該偽造之投標單行使參加由伊主持之上開互助會開
    標，因標息最高而得標，其中第一會以乙○○、丙○○○名義各冒標二次、第二
    會以丙○○○、甲○○名義各冒標二次；第三會以乙○○名義冒標二次。嗣丁○○○即向尚未得標之活會會員佯稱係由乙○○、丙○○○、甲○○得標，使其他
    互助會活會會員不疑有他，均陷於錯誤而分別交付活會會款予丁○○○，足以生
    損害於其他活會之會員。
二、案經乙○○、丙○○○、甲○○訴由臺灣宜蘭地方法院檢察署檢察官偵查起訴。
    理  由
一、右揭事實業據被告丁○○○於本院審理時坦承於前揭時地，以告訴人乙○○、丙○○○、甲○○名義製作標單參與競標等情不諱，核與告訴人乙○○、丙○○○
    、甲○○三人指訴情節相符。雖被告對於冒用告訴人三人名義參與投標之確實時
    間及投標單上所載投標金額均因時間久遠而不復記憶，但依告訴人三人於本院審
    理時，均證稱渠等於八十四年後遭被告冒標，且經本院質之被告就第一會會單上
    就乙○○部分上載明四千七百元之用意，亦為被告自承係冒用乙○○名義參與競
    標時之競標利息。綜上所述，雖被告及告訴人等對於被告冒標之時間及冒標金額
    均因時間久遠無法確定，惟仍無礙被告冒標事實之認定。此外，並有經被告核閱
    無訛之互助會單影本三份在卷可稽，是被告利用主持合會之便，冒用告訴人名義
    ，連續偽造標單參與投標，將冒標標金挪用他途，被告為自己不法所有及行使偽
    造私文書之犯意，甚為明灼，被告之自白與事實相符，堪予採信。本件事證明確
    ，被告犯行洵堪認定，應依法論科。
二、按民法債編於八十八年四月二十一日修正公布，並於八十九年五月五日施行，其
    中增訂第十九節之一「合會」（即互助會）一節，其中規範「稱合會者，謂由會
    首邀集二人以上為會員，互約交付會款及標取合會金之契約。其僅由會首與會員
    為約定者，亦成立合會。」（民法第七百零九條之一第一項）惟於民法債編修正
    施行前成立之民間互助會，除有特別約定外，則僅係會首與會員訂立之契約，會
    員與會員間並無法律關係存在，而已得標會員，依據其與會首間之契約，無論何
    人得標，均有按期繳交會款之義務，故會首冒名盜標，其詐欺所得之款，應僅限
    於未得標會員即活會會員繳納之會款。又按民間互助會之會員於空白紙上書寫競
    標會員姓名及一定之金額出示以競標，依我國民間互助會之習慣，即表示該會員
    擬以該金額為利息競標以標取會款，此項標單即與刑法第二百二十條第一項所稱
    足以表示其用意之證明之準文書相當，茲本件被告偽造標單後參與投標持以行使
    以供詐取會款，自足以生損害於其他活會會員。核被告所為，係犯刑法第二百十
    六條、第二百二十條第一項、第二百十條之行使偽造準私文書罪及同法第三百三
    十九條第一項之詐欺取財罪。其偽造署押為偽造準私文書之部分行為，偽造準私
    文書之低度行為為行使之高度行為所吸收，均不另論罪。被告先後行使偽造準私
    文書及詐欺犯行，時間緊接，罪名與犯罪構成要件相同，顯各係基於概括犯意為
    之，均應依刑法第五十六條連續犯之規定論以一罪，並加重其刑。又被告以一冒
    標行為同時詐騙多數活會會員，同時有多數人被害，自為想像競合犯，應依刑法
    第五十五條之規定，從一重之詐欺取財罪處斷。再被告復以行使偽造標單之方法
    達其詐欺取財之目的，連續行使偽造準私文書及詐欺取財二罪間，有方法目的之
    牽連犯關係，應依刑法第五十五條之規定，從較重之連續行使偽造準私文書罪處
    斷。爰審酌被告利用主持合會之便，冒用告訴人名義冒標會款，造成各活會會員
    財務上損失，及犯罪後坦承犯行，態度尚稱良好等情狀，量處如主文所示之刑，
    以資懲儆。又偽造之標單十紙，係被告所有且供犯罪所用之物，業據被告供明在
    卷，雖未扣案惟不能證明業已滅失，均依法宣告沒收。至其上偽造之署押十枚，
    原應依刑法第二百十九條之規定沒收，因已連同上揭標單併予沒收，爰不另為沒
    收之諭知。
據上論斷，應依刑事訴訟法第二百九十九條第一項前段，刑法五十六條、第二百十六
條、第二百二十條第一項、第二百十條、第三百三十九條第一項、第五十五條、第三
十八條第一項第二款，罰金罰鍰提高標準條例第一條前段、第二條判決如主文。
本案經檢察官沈念祖到庭執行職務
中      華      民      國    九十一    年      五      月    三十一    日
                                  臺灣宜蘭地方法院刑事第二庭
                                        審判長法  官  黃  永  勝
                                              法  官  郭  顏  毓
                                              法  官  辜  漢  忠
右正本證明與原本無異。
如不服本判決，應於判決送達後十日內，向本院提出上訴狀。( 應附繕本 )
                                              書記官  林  秀  麗
中      華      民      國    九十一    年      六      月      三      日
附錄本案論罪科刑法條全文：
刑法第二百一十六條
行使第二百十條至第二百十五條之文書者，依偽造、變造文書或登載不實事項或使登
載不實事項之規定處斷。
刑法第二百一十條
偽造、變造私文書，足以生損害於公眾或他人者，處五年以下有期徒刑。
刑法第三百三十九條第一項
意圖為自己或第三人不法之所有，以詐術使人將本人或第三人之物交付者，處五年以
下有期徒刑、拘役或科或併科一千元以下罰金。
